【裁判字號】    95,交聲,73
【裁判日期】    950726
【裁判案由】    違反道路交通管理處罰條例聲明異議
【裁判全文】
臺灣新竹地方法院刑事裁定              95年度交聲字第73號
移送機關  交通部公路總局新竹區監理所
異議人即
受處分人  乙○○
代 理 人  甲○○
上列異議人即受處分人因違反道路交通管理處罰條例案件，對於
交通部公路總局新竹區監理所於九十四年十二月二十九日以竹監
營字第裁五○─Ａ五Ｊ○○四一二○號違反道路交通管理事件裁
決書所為之裁決處分，聲明異議，本院裁定如下：
      主  文
異議駁回。
      理  由
一、按禁止臨時停車線為紅色實線，用以指示禁止臨時停車路段
    ；道路交通標誌標線號誌設置規則第一百六十九條第一項、
    第二項定有明文。另汽車在禁止臨時停車處所不得停車；設
    有禁止臨時停車標線處所不得臨時停車；道路交通安全規則
    第一百十二條第一項第一款、第一百十一條第一項第三款亦
    有規定。而汽車駕駛人，在設有禁止臨時停車標誌、標線處
    所臨時停車者，處新臺幣（下同）三百元以上六百元以下罰
    鍰；道路交通管理處罰條例第五十五條第一項第三款更已明
    定。
二、原處分意旨略以：異議人即受處分人乙○○於民國九十四年
    十一月十六日上午十時五十二分許，駕駛車號二七○─ＡＣ
    號營業大客車，在臺北市○○路○段五二號前劃有紅線之路
    段臨時停車，經臺北市政府警察局交通警察大隊當場填製北
    市警交大字第Ａ五Ｊ○○四一二○號舉發違反道路交通管理
    事件通知單舉發，因異議人違規行為明確，爰依道路交通管
    理處罰條例第五十五條第一項第三款之規定，裁處異議人罰
    鍰三百元。
三、聲明異議意旨略以：異議人臨停之行為係本於公路法第七十
    九條及汽車運輸業管理規則第四十條之規定，而臺北市政府
    交通局及市府所屬大同分局開單舉發之行為皆係基於國道客
    運臺北總站（即Ｄ１轉運站）之試辦，而主張得依汽車運輸
    業管理規則第三十七條第一項第四款當地政府得調整變更。
    惟公路汽車客運班車須依「營運路線許可證」所核定之路線
    行駛，違規得依公路法處罰，亦即客運業欲變更行駛路線須
    先完成「營運路線許可證」變更加註後，始得變更行駛路線
    ，絕非當地政府欲變更即可自行公告，臺北市政府交通局及
    市府所屬大同分局所為已違反依法行政原則、汽車運輸業管
    理規則第三十七條第一項第四款後段、同條第二項及行政程
    序法第一百十一條之規定，茲敘明如下：
（一）按「公路汽車客運業班車，應依營運路線許可證所核定之
      路線起點、經過地點、終點、里程行駛營運並停靠核定之
      站位上下客」；次按「經同意之營運路線及設站地點，當
      地政府如因實際需要得予調整變更，並應函請該管公路主
      管機關辦理」、「前項各款，如發生爭議，報請上級機關
      核定之」，汽車運輸管理規則第四十條、第三十七條第一
      項第四款及同條第二項分別定有明文。查異議人所服務之
      阿羅哈公司係一合法營運之民營業者，並經高雄市政府同
      意許可營運在案，此有高雄市○○○○路線許可證可稽。
      次查，高雄市政府所核發之營運許可路線中，返程之終點
      站名皆為「臺北市承德站」（坐落臺北市○○路○段五十
      二號），依前揭法文意旨，異議人於該處臨時上下客，顯
      為法所許，要謂違法實有誤會。高雄市政府九十四年十二
      月二十九日高市府交三字第○九四○○六五八二六號函亦
      認為阿羅哈公司在「臺北市承德站」係合法上下客在案，
      交通部亦同此見解。
（二）依上開規定第三十七條第一項第四款及同條第二項意旨可
      知，即令當地政府因實際需要欲變更該管公路主管機關同
      意之營運路線及設站地點，須函請該管公路主管機關辦理
      ，亦即須尊重該管公路機關之意見。如發生爭議，再報請
      共同上級機關核定，始符法文意旨及行政程序，若臺北市
      政府交通局可未經本公司公路主管機關（即高雄市政府交
      通局）同意即可私自決定並執行，則汽車運輸業管理規則
      第三十七條第二項之規定即形同具文。今臺北市政府交通
      局，僅言依汽車運輸業管理規則第三十七條第一項第四款
      其有調整權限，卻無視該款末段須函請該管公路主管機關
      辦理及同條第二項有爭議須報請共同上級機關核定之規定
      ，且本案已經「高雄市政府」以高市府交三字第○九四○
      ○六五八二六號函明文，高雄市政府從未核覆同意變更，
      該公司亦未提出申辦，高雄市政府既未完成阿羅哈公司營
      運路線許可變更作業，該公司在「臺北市承德站」係合法
      上下客在案，在未經阿羅哈公司之公路主管機關同意變更
      前，即自行公告變更阿羅哈公司之營運路線及設站地點，
      行政如此恣意，顯與前揭法文有違，依行政程序法第一百
      十一條第六款「未經授權而違背法規有關專屬管轄之規定
      或缺乏事物權限者」之規定，該公告顯屬無效。依無效公
      告所為之後續處分因無所附麗而應撤銷。
（三）復依汽車運輸業管理規則第四十條本文規定，國道客運設
      站、行經路線皆須依營運許可證核定之路線行駛。可知路
      線之變更不得任意為之，否則即有汽車運輸業管理規則第
      四十條擅自變更路線之違法；且如欲變更行駛路線，除須
      公路主管同意者外，尚須召集各相關機關、民意代表及當
      地里長共同會勘無異議後，始得變更。在未會勘完成前，
      即令公路主管機關同意，亦不得行駛新路線以免引起不必
      要之爭議。以阿羅哈公司嘉義北站右遷五公尺為例，即令
      僅單純右遷五公尺，當地主管機關及嘉義區監理所仍須敬
      邀各相關單位及人士到場進行會勘，經與會人員無異議通
      過後，始得在新站上下客。再以阿羅哈公司申請下嘉義交
      流道為例，當時嘉義市政府及嘉義區監理所皆同意阿羅哈
      公司下嘉義交流道，惟阿羅哈公司當時之公路主管機關臺
      北市政府交通局不同意，阿羅哈公司即無法下嘉義交流道
      。今臺北市政府交通局反客為主之行為，令人有昨是今非
      之嘆，且臺北市政府交通局聲言在九十二年即開始準備，
      卻從頭至尾未去函異議人公司公路主管機關要求變更路線
      ，更遑論依標準程序進行會勘，準此，在臺北市政府交通
      局依標準程序敬邀相關單位或人士會勘及異議人公司公路
      主管機關同意變更路線前，異議人依法停靠之行為，要難
      謂與法有違。綜上，異議人於上揭臺北市○○路○段「紅
      線臨停」於法有據，爰依法聲明異議，請求撤銷原處分。
四、依卷附臺北市政府交通局、交通部公路總局各函文及臺北市
    政府警察局大同分局九十四年十二月十五日北市警同分交字
    第○九四三四三七七一○○號函，本院認定臺北市政府變更
    阿羅哈公司營運路線及設站地點之經過如下：
（一）臺北市政府為落實推動城際客運轉運站政策，減少大客車
      於臺北市區道路繞行及於路側密集設站衍生之交通、環境
      、噪音及居住品質問題，基於維護營運秩序維持道路交通
      安全與暢通，及增進公共利益之需要，由臺北市政府交通
      局於九十二年四月八日以北市交二字第○九三三五五二五
      四○一號函預告各業者（含阿羅哈公司）臺北車站週邊即
      將進行管制，嗣於九十三年二月十日以北市交二字第○九
      三三○五五一一○一號函公告並轉知業者「臺北車站週邊
      國道客運及公路客運設站管制區○○○○段）—禁止新設
      站位」；於九十三年十一月二十二日以北市交二字第○九
      三三五五二五四○一號函公告並轉知業者「臺北車站週邊
      」國道客運及公路客運設站管制區○○○○段）—撤除現
      有路側站位（自國道客運臺北總站啟用日起實施，得有緩
      衝三個月），均有上開函文公告在卷可憑。
（二）臺北市政府交通局於九十四年七月十一日邀集客運業者（
      包括阿羅哈公司）及各公路主管機關（包括交通部公路總
      局、各監理所及高雄市政府交通局）就國道客運臺北總站
      週邊交通改善事宜召開第二次會議，經各公司、機關派員
      參加（高雄市政府交通局以電話請假未出席），決議同意
      配合路線調整、由臺北市政府交通局將試行營運計畫函報
      交通部及交通部公路總局核備及於營運後路線調整定案後
      再辦理正式路線調整事宜，有臺北市政府交通局九十四年
      七月二十二日北市交二字第○九四三二七○一九○○號函
      在卷可考。
（三）嗣臺北市政府交通局於九十四年八月二日以北市交二字第
      ○○線調整事宜函知交通部，並建請路線調整暫以試行方
      式辦理，待營運後路線調整定案後再辦理正式路線調整，
      另副知各業者自九十四年八月十六日開始試行及相關管制
      事宜。而就上開路線調整試辦事宜，交通部公路總局則以
      九十四年八月十九日路監運字第○九四○○三五九八二號
      函建請交通部依上述汽車運輸業管理規則第三十七條第一
      項第四款規定予以同意辦理，經交通部於九十四年九月七
      日以交路字第○九四○○四八○七一號函復臺北市政府交
      通局同意辦理等情，亦有前述交通部公路總局、臺北市政
      府交通局及交通部九十五年五月九日交路字第○九五○○
      三二六三一號函在卷為憑。
（四）臺北市政府曾以九十四年九月六日北市交二字第○九四三
      三八○四六○○號函，通知高雄市政府原設於臺北車站週
      邊國道客運及公路客運設站管制區範圍內之原有上客站位
      均予撤除，請督導阿羅哈公司依核定之路線行駛，並經高
      雄市政府於九十四年九月十二日以卷附高市交三字第○九
      四○○三二四一二號函請阿羅哈公司加以遵守。嗣因阿羅
      哈公司就變更核定路線補送申請緩衝期，臺北市政府交通
      局同意緩衝期限至九十四年十一月十五日止，屆時管制區
      ○○路側上客站將撤銷，並副知交通部公路總局、高雄市
      政府交通局。
（五）臺北市政府交通局再以卷附九十四年十一月二十三日北市
      交二字第○九四三五二四○七○○號函檢附路線調整表，
      請交通部公路總局、各監理所及高雄市政府交通局協助完
      成許可證加註事宜，並副知各客運業者。
五、經查：
（一）異議人駕駛車號二七○─ＡＣ號營業一般大客車，於舉發
      單所載時、地，在劃設有紅色實線之禁止臨時停車標線處
      所臨時停車之行為，業據臺北市政府警察局交通警察大隊
      員警攔查並當場製單舉發，經新竹區監理所認異議人違反
      道路交通管理處罰條例第五十五條第一項第三款之規定，
      裁處罰鍰三百元等情，除為異議人於聲明異議狀中所自承
      外，並有舉發單及裁決書各一份在卷可證。
（二）按汽車運輸業管理規則第一百三十九條之一規定：「臺灣
      省轄內公路汽車客運業之營運管理及處罰，由交通部委任
      交通部公路總局辦理；直轄市○○○路汽車客運業之營運
      管理及處罰，由交通部委辦直轄市政府辦理」。查本件異
      議人所屬客運業者阿羅哈公司，既設立於直轄市高雄市，
      其營運管理及處罰，自應由交通部委辦之高雄市政府交通
      局辦理，異議人主張高雄市政府始為主管機關乙節，固非
      無據。惟前開規則第三十七條第一項第四款明定：公路汽
      車客運業營運班車在市區經同意之營運路線及設站地點，
      當地政府如因實際需要得予調整變更，並應函請該管公路
      主管機關辦理。是營運路線所經及設站地點之當地政府，
      仍有調整變更之權，且調整變更後，依規定僅需函請公路
      主管機關辦理即可，無需經公路主管機關同意，除當地政
      府與主管機關發生爭議外，亦不以取得上級機關交通部同
      意為要件，此由同條第二項規定：「前項各款，如發生爭
      議，報請上級機關核定之」即明。次查，臺北市政府為落
      實推動城際客運轉運站政策，以減少市區交通壅塞、噪音
      等問題，進而提升市民居住品質，依上開汽車業運輸業管
      理規則，本有依法調整變更客運業營運路線之權限，實際
      上其亦已依該法辦理路線調整事宜，並已依據上開管理規
      則第三十七條第一項第四款之規定，函請高雄市政府交通
      局督導辦理，復經交通部於九十四年九月七日同意，則其
      將原為阿羅哈公司長途客運車起迄總站之臺北市○○路○
      段原有站位設置撤銷，統一遷移至國道客運臺北總站，自
      屬有據。本件異議人主張：臺北市政府如欲變更營運路線
      與設站地點，須經阿羅哈公司之公路主管機關高雄市政府
      交通局同意變更，並經共同上級機關交通部核定等語，並
      指臺北市○○○○○路線調整事宜係欠缺事務權限，尚非
      可採。
（三）再者，標線之設置目的，在於提供車輛駕駛人及行人有關
      道路路況之警告、禁制、指示等資訊，以便利行旅及促進
      交通安全；標線之設置，由主管機關依其管轄辦理之；所
      稱主管機關，指公路主管機關、市區道路主管機關及警察
      機關，為道路交通標誌標線號誌設置規則第二條、第四條
      第一項、第五條所明定。又直轄市道路及交通之規劃、營
      運及管理，係屬直轄市自治事項，地方制度法第十八條第
      十款第一、二點定有明文。是本諸前開規定，臺北市區之
      標線設置及交通規劃管理當屬臺北市政府之權限範圍，臺
      北市政府為促進交通安全，便利行人及車輛之行車安全，
      亦有權變更原有標線之設置規劃。而本件臺北市政府撤銷
      阿羅哈公司長途客運車起迄總站之臺北市○○路○段原有
      站位設置後，將該路段之路側劃設紅線，規劃為禁止臨時
      停車之管制區，本屬其行政裁量權限內之事項，異議人仍
      有遵守之義務。
（四）綜上所述，本件異議人駕駛上開營業大客車係於臺北市政
      府為上開行政處分生效施行後，在設有禁止臨時停車之紅
      線標線處所臨時停車之違規事實，足堪認定，則原處分機
      關援引道路交通管理處罰條例第五十五條第一項第三款之
      規定，裁處異議人罰鍰三百元，經核於法並無不合，亦屬
      允當。 從而，本件異議為無理由，應予駁回。
六、據上論斷，依道路交通案件處理辦法第十九條，裁定如主文
    。
中    華    民    國  九十五  年    七    月  二十六  日
                          交通法庭  法  官  林昌義
以上正本證明與原本無異。
如不服本裁定，應於裁定送達後5日內向本院提出抗告狀。
中    華    民    國  九十五  年    七    月  二十六  日
                                    書記官  江靜玲


司法院資訊處製作；財團法人民間司法改革基金會備份。
